【裁判字號】    97,交聲,2885
【裁判日期】    971111
【裁判案由】    聲明異議
【裁判全文】
臺灣臺中地方法院刑事裁定            97年度交聲字第2885號
原處分機關  交通部公路總局臺中區監理所
異  議  人
即受處分人  甲○○
上列受處分人因違反道路交通管理處罰條例案件，對於交通部公
路總局臺中區監理所中華民國97年10月2日所為之處分（裁監稽
違字第裁61-B00000000號裁決書），聲明異議，本院裁定如下：
    主    文
原處分撤銷。
甲○○不罰。
    理    由
一、原處分機關即交通部公路總局臺中區監理所係以：本件異議
    人即受處分人所有之車牌號碼SUO-861號輕型機車於民國93
    年12月22日15時許，在高雄市○○街9號前禁止臨時停車處
    所違規停車，經警當場舉發，高雄市政府警察局交通警察大
    隊警員乃依道路交通管理處罰條例第56條第1項第1款之規定
    ，掣開舉發違反道路交通管理事件通知單（高市警刑字第B0
    0000 000號）舉發，本所遂以裁監稽違字第裁61-B00000000
    號裁決書，裁處其罰鍰新臺幣（下同）1千2百元。
二、本件受處分人甲○○則以：伊所有之SUO-861號輕型機車於
    92年3月間出售予一位名叫ROBMLELROY之外國人，於付清車
    款後已交車，約定隔天辦理過戶，但一直未辦理過戶，乃於
    92年7月10日登報限一週內辦理過戶，逾期即辦理註銷車籍
    ，因該外國人均未出現，伊遂於同年7月18日辦理拒不過戶
    註銷車籍在案；又該車於93年12月22日違規，然伊當日在台
    中縣太平市開門營業，證明當日非本人違規至明，原處分機
    關對伊裁處罰鍰，即屬有誤，爰請撤銷原處分等語。
三、經查：
  (一)查本件受處分人所有之車牌號碼SUO-861號輕型機車於93年
    12月22日15時許，在高雄市○○街9號前禁止臨時停車處所
    違規停車，經警依道路交通管理處罰條例第56條第1項第1款
    之規定，掣開舉發違反道路交通管理事件通知單（高市警刑
    字第B00000000號）舉發等情，固有該舉發違反道路交通管
    理事件通知單1份附卷可稽。又本件係當場舉發，而原處分
    機關之裁決日期為97年10月2日，是自違規時間、舉發日期
    起至裁決之日止，已逾3年之久，有前揭舉發違反道路交通
    管理事件通知單及違反道路交通管理事件裁決書各1紙在卷
    可憑。次查道路交通管理事件統一裁罰基準及處理細則第44
    條第1項原規定：「違反道路交通管理事件行為人，未依規
    定自動繳納罰鍰，或未依規定到案聽候裁決，處罰機關應於
    舉發違反道路交通管理事件通知單送達2個月內依標準表逕
    行裁決之。」；此規定嗣於95年6月30日經交通部及內政部
    令修正為「違反道路交通管理事件行為人，未依規定自動繳
    納罰鍰，或未依規定到案聽候裁決，處罰機關應依基準表於
    舉發違反道路交通管理事件通知單送達且逾越應到案期限60
    日之3個月內，逕行裁決之。」，並自95年7月1日起生效施
    行。準此，無論是依修正前或修正後之規定，本件原處分機
    關前開裁決均已逾越上開道路交通管理事件統一裁罰基準及
    處理細則第44條第1項關於裁決期限之規定，合先敘明。
  (二)按道路交通管理事件統一裁罰基準及處理細則第44條第1 項
    有關處罰機關裁決期限之規定，旨在促使各處罰機關儘速處
    理相類案件，以避免形成積案，肇生民怨，而無法達成交通
    管理之目的。因前開規定並未明定處罰機關違反裁決期間之
    規定時，發生失權之效果，故解釋上，該細則第44條第1項
    之規定，僅係處罰機關內部控管、行政監督執行依據之「訓
    示規定」，處罰機關倘稍有遲誤，尚不生「不得裁決」之失
    權效果，然此是否意謂處罰機關即可違反上開期間之規定，
    而長期怠於作成裁決，實有疑義。況行政行為應受法律及一
    般法律原則之拘束，行政程序法第4條定有明文；行政行為
    ，應以誠實信用之方法為之，並應保護人民正當合理之信賴
    ，行政程序法第4條、第8條亦分別定有明文。而所謂誠實信
    用之原則，係在具體的權利義務之關係，依正義公平之方法
    ，確定並實現權利之內容，避免一方犧牲他方利益以圖利自
    己，應以權利人及義務人雙方利益為衡量依據，並應考察權
    利義務之社會上作用，於具體事實妥善運用之方法。是如發
    生於行政罰法施行前之交通違規行為，公路監理主管機關長
    期怠於作成裁決，不但使裁處權長久處於懸而未決狀態，且
    致使異議人遭受處罰機關突襲性之行政裁罰，因此蒙受重大
    之不利益，顯已違反人民對於交通裁罰制度之合理信賴，亦
    與誠實信用原則有悖，且違反情節重大；況處罰機關長時間
    延宕而未作出裁決或裁決後遲未執行，如人民對於違規事實
    有所爭執，往往亦因時隔久遠，致未能立即提出有利之證據
    ，實影響其權益甚鉅。故而，處分機關長時間怠於執行交通
    裁罰處分之不利益，應責由其自行承擔，並無轉嫁由人民承
    受之理。是本件作成裁決時間與受處分人違規時間相距已3
    年有餘，顯然已逾上開道路交通管理事件統一裁罰基準及處
    理細則第44條第1項裁決期限之規定且屬情節重大，而原處
    分機關就此延宕裁決行為復未能舉出有何適當、充分之理由
    ，是該等行政行為顯非以誠實信用之方法為之，即難認適法
    。
  (三)末按時效制度與人民權利義務有重大關係，其目的在於尊重
    既存之事實狀態，及維持法律秩序之安定，與公益有關，須
    逕由法律明定，不得授權行政機關衡情以命令訂定或由行政
    機關依職權以命令訂之（司法院大法官解釋釋字第474 號解
    釋理由書參照）。況國家刑罰權對於死刑、無期徒刑等此種
    重罪，尚設有追訴權時效制度（刑法第80條以下參照），對
    於惡性輕微之行政罰，如妨害安寧秩序、善良風俗等，亦有
    社會秩序維護法第31條：「違反本法行為，逾2 個月者，警
    察機關不得訊問、處罰，並不得移送法院。前項期間，自違
    反本法行為成立之日起算。但其行為有連續或繼續之狀態者
    ，自行為終了之日起算」之裁處時效規定，舉重以明輕，則
    對於惡性更低之交通秩序罰，焉有放任而永久追訴處罰之理
    ？有鑑於此，行政罰法業於94 年1月14日經立法院三讀制定
    ，同年2月5日經總統公布，該法第27條第1 項規定：「行政
    罰之裁處權，因3年期間之經過而消滅」、第2項規定：「前
    項期間，自違反行政法上義務之行為終了時起算。但行為之
    結果發生在後者，自該結果發生時起算」，其立法理由略以
    ：「本條係有關行政罰裁處權時效之規定。按行政罰裁處權
    之行使與否，不宜懸之過久，而使處罰關係於不確定狀態，
    影響人民權益，惟亦不宜過短，以免對社會秩序之維護有所
    影響」等語，可知公路監理主管機關對於違反道路交通管理
    事件行為人，其是否行使裁罰權，實不宜久懸不決，而使處
    罰關係處於不確定狀態，致影響人民權益。據此，行政罰法
    於本案舉發當時雖尚未公布施行，然亦應類推適用該法第27
    條有關行政罰裁處權時效之法理，對人民為有利之解釋，而
    認為上開裁決無效。
四、綜上所述，原處分機關對於受處分人之違規行為延宕至行為
    後3 年始作成裁處，且其延宕並無任何正當理由，是本件裁
    處權已因逾3 年期間而消滅，即難認為適法。受處分人雖未
    就此加以指謫，然原處分既有不當之處，自應由本院加以撤
    銷，並為受處分人不罰之諭知。
據上論斷，應依道路交通管理處罰條例第87條第2 項、道路交通
案件處理辦法第20條前段之規定，裁定如主文。
中    華    民    國    97    年    11    月    11    日
                     交通法庭   法  官   唐光義
上正本證明與原本無異。
如不服本裁定應於送達後五日內向本院提出抗告狀。
                                書記官   蔡伸蔚
中    華    民    國    97    年    11    月    11    日


司法院資訊處製作；財團法人民間司法改革基金會備份。
